---
title: "Exploración de los datos"
author: "Ignacio Monasterio Perez"
date: "06-11-2024"
output: pdf_document
---

```{r setup, include=FALSE}
knitr::opts_chunk$set(echo = TRUE)
```

# Exploración inicial de los datos
```{r}
# Carga y lectura de los datos
datos <- read.csv("C:/Users/Nacho/Downloads/human_cachexia.csv")

# Verificamos el tamaño y las columnas
dim(datos)
```

```{r}
colnames(datos)
```

```{r}
# Vistazo a las primeras filas
head(datos)
```

```{r}
# Resumen estadístico
summary(datos)
```


# Creación del Contenedor SummarizedExperiment
```{r, message=FALSE}
# Separar los datos experimentales (metabolitos) desde la columna 3 en adelante
exp_data <- as.matrix(datos[, 3:ncol(datos)])  # Matriz de los metabolitos

# Transponer la matriz para que los metabolitos sean las filas y los pacientes las
# columnas
exp_data <- t(exp_data)  # Transponemos la matriz

# Asignar nombres de filas (metabolitos) y nombres de columnas (Patient_ID)
rownames(exp_data) <- colnames(datos)[3:ncol(datos)]  # Metabolitos como filas
colnames(exp_data) <- datos[, 1]  # Pacientes como columnas (Patient_ID)

# Crear un dataframe para los metadatos, con Patient_ID como nombres de fila
metadata <- data.frame(Muscle_loss = datos[, 2])  # Solo la columna Muscle_loss
rownames(metadata) <- datos[, 1]  # Asignamos Patient_ID como nombres de fila

# Verificamos que las dimensiones coincidan
if (ncol(exp_data) == nrow(metadata)) {
  print("Las dimensiones son correctas.")
} else {
  stop("Error: Las dimensiones no coinciden.")
}

# Crear el contenedor SummarizedExperiment
library(SummarizedExperiment)

se <- SummarizedExperiment(
  assays = list(counts = exp_data),  # Datos experimentales (transpuestos)
  colData = metadata  # Metadatos (Muscle_loss con Patient_ID como rownames)
)

# Revisar el contenedor
se
```

# Acceso a los Datos Experimentales
```{r}
# Extraer la matriz de datos experimentales
metabolitos <- assay(se)

# Calcular la media de cada metabolito (filas)
metabolito_means <- rowMeans(metabolitos)

# Visualizar los metabolitos con mayor media
head(sort(metabolito_means, decreasing = TRUE))
```

```{r}
# Calcular la varianza de cada metabolito
metabolito_vars <- apply(metabolitos, 1, var)

# Visualizar los metabolitos con mayor varianza
head(sort(metabolito_vars, decreasing = TRUE))
```


# Acceso a los metadatos
```{r}
# Extraer los metadatos
metadata <- colData(se)

# Contar el número de pacientes cachexic y control
table(metadata$Muscle_loss)

# Comparar medias de un metabolito (ejemplo con el primer metabolito) entre grupos
tapply(metabolitos[1, ], metadata$Muscle_loss, mean)
```

# Análisis Comparativo: Cachexia vs Control
```{r}
# Comparar las medias de todos los metabolitos entre cachexic y control
group_means <- apply(metabolitos, 1, function(met) {
  tapply(met, metadata$Muscle_loss, mean)
})

# Mostrar las primeras comparaciones
head(group_means)
```

Si el experimento tiene información adicional sobre cómo se recopilaron los datos, se puede almacenar en el componente metadata().
```{r}
# Añadir información al componente metadata
metadata(se) <- list(experiment_info = "Datos de metabolitos de pacientes con cachexia")

# Ver la metadata
metadata(se)
```

# 4.6 Análisis exploratorio
```{r}
library(ggplot2)
```
# Boxplot comparativo de un metabolito
```{r}
# Crear un dataframe para ggplot2
metabolito_df <- data.frame(
  Patient_ID = colnames(metabolitos),
  Muscle_loss = metadata$Muscle_loss,
  Metabolito1 = metabolitos[1, ]  # Primer metabolito (por ejemplo)
)

# Crear un boxplot para comparar entre cachexic y control
ggplot(metabolito_df, aes(x = Muscle_loss, y = Metabolito1)) +
  geom_boxplot() +
  labs(title = "Comparación del Metabolito 1 entre Cachexia y Control", 
       y = "Nivel del Metabolito 1")
```
